【裁判字號】    98,上易,762
【裁判日期】    981103
【裁判案由】    業務侵占
【裁判全文】
臺灣高等法院高雄分院刑事判決         98年度上易字第762號
上  訴  人  臺灣高雄地方法院檢察署檢察官
上  訴  人
即  被  告  甲○○
上列上訴人因被告業務侵占案件，不服臺灣高雄地方法院98年度
易字第75號中華民國98年7 月30日第一審判決（起訴案號：臺灣
高雄地方法院檢察署97年度偵字第22392 號），提起上訴，本院
判決如下：
     主  文
上訴駁回。
     事  實
一、緣甲○○與黃復杰（本院另案94年度上易字第589 號判決有
    期徒刑4 年確定）於民國91年4 、5 月間，合夥在台東縣綠
    島鄉（下稱綠島）投資購地建造「海閣林休閒渡假酒店」，
    共同籌劃設立翻天創新國際有限公司（設於高雄市前金區○
    ○○路235 號8 樓之5 ，下稱翻天創新公司），由黃復杰出
    資並總攬翻天創新公司財政等營運事項，為該公司之實際負
    責人；甲○○則擔任翻天創新公司之登記負責人，負責對外
    招募股東、籌措資金及該公司之其他業務。詎甲○○竟與黃
    復杰共同意圖為自己不法所有，並基於侵占之概括犯意聯絡
    ，自91年6 月24日起至92年3 月5 日間止，於綠島進行購地
    期間，竟連續多次由甲○○，或指派不知情之該公司財務經
    理黃建樺，將翻天創新公司對外募集而為其業務上所持有之
    部分資金，匯入翻天創新公司設於中國信託商業銀行前鎮分
    行帳戶（帳號：000000000000號；該帳戶存摺及印鑑均由黃
    復杰保管），或匯入黃復杰另外經營之通世達有限公司（登
    記負責人為馬子強，下稱通世達公司）設於華南商業銀行南
    高雄分行、玉山商業銀行高雄分行之帳戶（帳號分別為：00
    0000000000號、0000000000000 號）；或轉匯入黃復杰之配
    偶詹雅如、黃復杰之友人蔡德揚、通世達公司職員王夢麟、
    林宏銘等人之帳戶，及通世達公司上開設於華南商業銀行南
    高雄分行、玉山商業銀行高雄分行之帳戶，而匯入上開帳戶
    之款項則供黃復杰提領使用，甲○○、黃復杰以此方式共計
    侵占其業務上持有之翻天創新公司資金新台幣（下同）72,0
    94,200元。嗣於92年4 、5 月間，翻天創新公司對外招募之
    股東丙○○、乙○○、郭旭立發現該公司遲未購地建造海閣
    林休閒渡假飯店，因認受騙而向法務部調查局高雄市調查處
    （下稱調查處）檢舉，並於偵查黃復杰涉案過程中，循線查
    獲甲○○共犯之上情。
二、案經臺灣高雄地方法院檢察署檢察官自動檢舉偵查起訴。
     理  由
一、證據能力：
    後述關於證人於審判外之陳述及卷附書證之傳聞證據等部分
    ，檢察官、被告已於本院審理調查上開證據時均知係屬傳聞
    證據，而就此證據能力均表示無意見，即同意作為證據，且
    本院認為以之作為本案認定之證據，均與待證事實具有關聯
    性，且無證據證明此等證詞有何非出於任意性，或書證有何
    遭變造或偽造情事，作為本案之證據亦屬適當，依刑事訴訟
    法第159 條之5 第1 項規定，自得為證據。
二、訊據上訴人即被告甲○○固坦承其與黃復杰於上開時、地，
    合夥在綠島投資購地，預計建造「海閣林休閒渡假酒店」，
    並共同籌劃設立翻天創新公司，由黃復杰擔任該公司實際負
    責人，甲○○則擔任該公司登記負責人，負責對外招募股東
    、籌措資金等業務，其並依黃復杰指示，將公司募集之部分
    資金匯入黃復杰指示之如上各帳戶等情，惟否認上開共同業
    務侵占犯行，辯稱：其未與黃復杰共同侵占翻天創新公司投
    資款項，其匯款給黃復杰之7,200 多萬元，都被黃復杰領取
    拿走，其之所以會匯款給黃復杰，係因當時其負責招募資金
    ，其向股東收取款項後就是將錢拿給黃復杰，讓黃復杰在綠
    島蓋旅館，其於匯給黃復杰7,200 多萬元後，因發現黃復杰
    沒任何動作，其就停止匯款，其事後亦有代表翻天創新公司
    對黃復杰提告云云。經查：
(一)、被告甲○○於調查處訊問時供稱：翻天創新公司是由黃復杰
    策劃並出資成立，再以我名義申請登記為翻天公司之負責人
    ，並委由我擔任董事長，公司之策劃成立過程及以興建「海
    閣林休閒渡假酒店」名義招募合夥股東，都是黃復杰先擬好
    構想，再與我討論執行細節，合夥預定契約書亦是黃復杰擬
    好，由我陪同至康四評律師事務所簽證，我在公司擔任董事
    長，負責合夥股東招募等業務，估算翻天公司自91年4 、5
    月間成立至92年8 月底，以興建海閣林休閒渡假酒店的名義
    向社會大眾吸收資金總計約162,135,000 元，該資金存在中
    國信託銀行前鎮分行開立的公司帳戶，翻天公司在中國信託
    銀行前鎮分行之帳戶存摺印章均由黃復杰保管，並由黃復杰
    陸續領走7,200 餘萬元，但迄92年、3 月間，仍未見黃復杰
    在綠島買好土地，翻天公司在前鎮分行000000000000號帳戶
    內的錢，是投資人匯進來的錢，要投資翻天公司在綠島所蓋
    的飯店，帳戶的錢全部被黃復杰領走，黃復杰知道是投資款
    ，因為公司是他規劃的，他知道這錢是投資人匯進來，也知
    道錢是用來買土地蓋飯店用的，我所以把印章存摺交給黃復
    杰，因為黃復杰是我老闆，是他請我來擔任翻天公司的負責
    人等語，並有翻天創新公司之公司基本資料查詢、海閣林休
    閒渡假酒店股份有限公司之公司基本資料查詢、翻天創新公
    司之高雄市政府營利事業登記證在卷足佐，足徵被告甲○○
    有利用其係翻天創新公司登記負責人之地位，對外募集資金
    後而將所募得約7,200 萬元之投資款，協助匯入黃復杰指定
    之上開帳戶，而供黃復杰隨時提領花用之事實甚明。
(二)、證人即翻天創新公司財務經理黃建樺於調查處訊問時陳稱：
    我自翻天創新公司成立時進入公司，擔任行政事務，92年初
    擔任財務經理，翻天創新公司原實際負責人為黃復杰，92年
    3 月間由甲○○接手，公司成立至今吸收之公司資金約1 億
    6,200 餘萬元，交付給黃復杰的有72,094,200元，是我與甲
    ○○依黃復杰指示，將公司資金匯入由黃復杰保管存摺印章
    之翻天創新公司帳戶、通世達公司帳戶，嗣於92年4 月間，
    我有向黃復杰取回翻天公司帳戶存摺、印章等語（調查卷第
    13至16頁），另證人即通世達公司會計徐淑瑩亦於調查處訊
    問時陳稱：我於91年4 月至92年2 月間於通世達公司擔任會
    計，黃復杰於91年6 月間，交代1 本翻天公司中國信託銀行
    前鎮分行存款帳戶存摺給我保管，黃復杰自己保管該帳戶之
    翻天創新公司之大、小章，我依黃復杰指示提領現金交予黃
    復杰，或是匯款至黃復杰指示之通世達公司帳戶或其餘帳戶
    等語（調查卷第24頁），復有翻天創新公司於中國信託商業
    銀行前鎮分行帳號000000000000號帳戶之歷史交易查詢報表
    、對帳單、甲○○匯款511,200 元至通世達公司設於華南商
    業銀行南高雄分行帳戶（帳號：000000000000號）之中國信
    託商業銀行匯款申請書、甲○○現金50萬元存入通世達公司
    於玉山商業銀行高雄分行（帳號：0000000000000 號）之存
    款憑條等件附卷可證，足認被告甲○○於上開期間，確有將
    翻天創新公司募得之72,094,200元匯入黃復杰指定之上開帳
    戶之事實亦明。
(三)、證人即共同被告黃復杰於調查處及偵查中供稱：通世達公司
    90年9 月間因經營不善，我與馬子強協議接手該公司，由我
    接任董事長，馬子強擔任總經理，公司負責人仍登記為馬子
    強，我只負責公司財務控管，我當時向甲○○建議成立翻天
    公司，主要是規劃成立公司後籌募資金，以便在綠島買土地
    興建飯店，並協助甲○○完成公司的成立登記，我替甲○○
    規劃成立翻天公司前，沒獲任何酬勞，前後我為了規劃成立
    翻天公司總計支付1 千萬元左右，我有要求甲○○在公司營
    運後還給我代為支付的1 千萬元資金，甲○○也答應給我翻
    天公司20至30％的股份，如公司有盈餘，我就可分配公司營
    運的利潤，甲○○自91年5 月起，分3 個月共計匯款1 千7
    百多萬元到我太太詹雅如的帳戶清償我代為墊支的1 千萬元
    資金；黃建樺是翻天公司負責財務的幹部，徐淑瑩於90年10
    月至92年7 月間在通世達公司擔任會計；翻天公司成立後，
    我在中信銀前鎮分行以翻天公司名義開立000-00-00000-0-0
    號帳戶作為存款之用，跟甲○○談到投資通世達公司的資金
    問題時，要甲○○直接把錢匯到通世達公司，但甲○○表示
    他要把翻天公司上述存款帳戶存摺及印鑑直接交給通世達保
    管，我同意後，即將上述帳戶之印鑑及存摺分別交待馬子強
    及徐淑瑩保管，通世達公司要使用資金時，由馬子強使用印
    鑑交由徐淑瑩去領款，甲○○匯給我的款項，總數約在7,20
    0 萬元左右；其中徐淑瑩提領現金給我的部分，是交給我個
    人支付帳款之用；另一部分是我付給馬子強的薪資，轉帳匯
    款到我太太帳戶內的部分是供我家用，轉帳匯款到其他我朋
    友帳戶內，是朋友向我借款，借款有的掛在通世達帳目內，
    部分掛在我個人帳內，另轉帳到通世達帳戶的款項由馬子強
    作為通世達公司營運開銷；7,200 萬元確實是甲○○投資通
    世達公司之用，當時我跟甲○○說通世達公司不錯，可以投
    資，希望他把錢匯到通世達公司，他把翻天帳戶存摺給我，
    叫我自己提領裡面的錢，說這樣比較好作帳，我就把翻天公
    司帳戶的錢提領用掉，甲○○投資通世達，當時講好如果通
    世達公司有盈餘，我與甲○○一人一半，但公司還沒有盈餘
    ；又帳戶內7,200 萬元是甲○○要投資通世達公司的資金，
    當時我要他直接匯錢到通世達的帳戶，他說不用，就把翻天
    公司的印章及存摺交給我，叫我自己領，一開始我不知道那
    是翻天投資人的股金，過3 、4 個月，我提領1 千多萬元才
    知道，當時我有跟甲○○講，他說他公司的帳會做好，叫我
    放心等語（影二卷第2 至14頁、影三卷第4 至12、25、26頁
    ），另於原審另案即92年易字第2253號審理中供稱：剛開始
    不知道7 千多萬元，是股東繳給翻天公司的股本，經4 個多
    月領用1 千多萬元後，我有跟甲○○講這是翻天公司的錢不
    能用，甲○○說他會處理，之後的6 千多萬元，我知道是翻
    天的股本，可我認為甲○○會處理，所以我才繼續領用等語
    （原審92年易字第2253號影卷第13頁），可徵被告甲○○將
    翻天創新公司募得之72,094,200元投資款，匯入黃復杰所指
    定之上開帳戶內，顯係作為其投資通世達公司之用途，而非
    匯款給黃復杰在綠島購買土地甚明。
(四)、證人王夢麟於原審另案即92年易字第2253號審理中證稱：翻
    天公司就我所知，是黃復杰及甲○○籌劃、設立。黃復杰做
    事都只跟甲○○說，由甲○○處理等語（原審92年易字第22
    53號影卷第201 、212 頁），復參以證人康四評於原審另案
    即92年易字第2253號審理中所證：我的簽證費（海閣林合夥
    預定契約書見證律師費）我是直接打電話向甲○○說，甲○
    ○說沒問題，他就派職員將簽證費送給我等情（原審92年易
    字第2253號影卷第216 頁），堪認被告甲○○對於翻天創新
    公司所募集之資金運用及管理，仍具有主導及決定之權，再
    佐以被告甲○○於調查處亦不諱言「其確實沒權利將7,200
    萬餘元私擅轉作興建酒店以外之用途」等語（第21056 號偵
    卷第8 頁），則被告甲○○身為翻天創新公司登記負責人，
    未將所持有之該公司募集資金善加控管，率將募得之72,094
    ,200元投資款，匯入黃復杰所指定之上開帳戶內供其提領花
    用，被告甲○○主觀上即有與黃復杰共同意圖為自己不法所
    有之業務侵占犯意甚明。此外，黃復杰所犯與被告甲○○共
    同業務侵占72,094,200元部分，業經本院另案94年度上易字
    第589 號判決黃復杰有期徒刑4 年確定，此有該案刑事判決
    在卷足參。至於被告甲○○代表翻天創新公司對黃復杰提告
    部分，固有獲得原審法院94年度重訴字第292 號民事判決（
    第3975號他卷第7 至15頁），然此屬該公司依法得對黃復杰
    請求之權利，自與被告甲○○所犯與黃復杰共同業務侵占部
    分無涉，無從採為對被告甲○○有利之認定。
(五)、綜上所述，被告甲○○所辯上情，顯係事後卸責之詞，不足
    採信。其與黃復杰共同業務侵占犯行，堪以認定。
三、核被告甲○○所為，係犯刑法第336 條第2 項之業務侵占罪
    。被告甲○○與黃復杰就前開業務侵占犯行，有犯意聯絡、
    行為分擔，均為共同正犯（被告行為時之刑法第28條規定：
    「二人以上共同實施犯罪之行為者，皆為正犯」，而於被告
    行為後之95年7 月1 日修正施行之刑法第28條規定：「二人
    以上共同實行犯罪之行為者，皆為正犯」，依據立法理由說
    明，係將「共同正犯」之概念排除學說及實務上通稱之「陰
    謀共同正犯」、「預備共同正犯」，是修正後之共同正犯規
    定，限縮共同正犯之成立範圍，較修正前之規定有利於被告
    ，本應適用修正後之規定，然經與被告罪刑有關之後述連續
    犯規定之新舊法比較適用，而予以綜合比較結果，仍認應適
    用修正前刑法第28條規定「最高法院97年4 月22日97年第2
    次刑事庭會議刑議字第2 號決議意旨足參」）。又被告利用
    不知情之證人黃建樺匯款而為業務侵占，係屬間接正犯。另
    被告多次業務侵占行為，時間緊接，所犯罪名相同，顯係出
    於概括之犯意為之，為連續犯，應依修正前刑法第56條之規
    定以一罪論，並加重其刑（被告行為後，刑法第56條關於連
    續犯之規定，業於94年2 月2 日修正公布刪除，並於95 年7
    月1 日施行，則被告之犯行，因行為後新法業已刪除上開規
    定，此刪除雖非犯罪構成要件之變更，但顯已影響行為人刑
    罰之法律效果，自屬法律有變更。比較新、舊法律結果，因
    舊法係依連續犯規定論以一罪，新法則應依行為數分別論罪
    ，自以舊法較有利於被告，依刑法第2 條第1 項前段規定，
    仍應適用較有利於被告之行為時法律即舊法論以連續犯，最
    高法院95年第8 次刑事庭會議決議參照）。
四、原審認被告甲○○罪證明確，因而適用修正前刑法第28條、
    第56條、刑法第336 條第2 項，修正前罰金罰鍰提高標準條
    例第1 條前段，刑法施行法第1 條之1 等規定，並審酌黃復
    杰係翻天創新公司之實際負責人，且本件上開投資款，主要
    皆係匯入黃復杰指定之上開帳戶，供黃復杰隨時提領花用；
    而被告甲○○僅係居於利用翻天創新公司登記負責人之地位
    ，向大眾集資後，協助黃復杰共同挪用侵占該公司之上開資
    金，作為投資通世達公司之用途，然尚未獲利；又被告甲○
    ○犯後否犯行，未見悔意，且與黃復杰迄未將上開7,200 萬
    餘元投資款返還翻天創新公司等一切情狀，量處有期徒刑2
    年（被告甲○○所犯上開之罪，雖在中華民國96年4 月24日
    以前，但其所犯之罪，係屬中華民國96年罪犯減刑條例第3
    條第1 項第15款所定不予減刑之情形，自不予減刑），並敘
    明扣案之認購投資人股東名冊、招募投資款帳戶交易明細及
    匯款單、業務獎金作業辦法、業務員獎金及薪資總表、購置
    綠島土地契約書及權狀影本、王夢麟與公司員工合照、王夢
    麟退出開發案切結聲明書、翻天創新公司及海閣林酒店股份
    公司總分類帳各1 份、合夥預定契約書486 份，均為翻天創
    新公司之內部營運資料，為翻天創新公司所有，非本件被告
    犯罪所用之物，均不予宣告沒收。經核原判決認事用法，核
    無不合，量刑亦屬允當。被告甲○○上訴否認犯罪，及原審
    公訴人上訴指摘原判決量刑過輕等，均無理由，上訴應予駁
    回。
據上論斷，應依刑事訴訟法第368條，判決如主文。
本案經檢察官許美女到庭執行職務。
中    華    民    國    98    年    11     月    3    日
                    刑事第三庭  審判長法  官  莊崑山
                                      法  官  唐照明
                                      法  官  張意聰
以上正本證明與原本無異。
本判決不得上訴。
中    華    民    國    98    年    11     月    3    日
                                      書記官  陳金
附錄本判決論罪科刑法條：
刑法第336條第2項
對於業務上所持有之物，犯前條第1 項之罪者，處6 月以上5 年
以下有期徒刑，得併科3 千元以下罰金。


司法院資訊處製作；財團法人民間司法改革基金會備份。
